【裁判字號】    90,訴,2676
【裁判日期】    900719
【裁判案由】    遷讓房屋等
【裁判全文】
臺灣臺北地方法院民事判決  九十年度訴字第二六七六號
    原      告    臺灣臺北地方法院檢察署
    法定代理人    施茂林
    訴訟代理人    郭昭文
    複  代理人    張淑媛
    被      告    甲○○
右當事人間遷讓房屋等事件，本院判決如左：
    主      文
被告應將坐落台北市○○區○○段三小段一四六地號上、建號為台北市○○區○○段
三小段一八九建號上門牌號碼為台北市○○街一一七號房屋遷讓返還予原告，並自民
國九十年三月十七日起至遷讓返還房屋之日止，按月給付原告新台幣壹萬零壹佰零參
元。
原告其餘之訴駁回。
訴訟費用由被告負擔。
本判決於原告以新台幣壹萬元供擔保後，得假執行。
原告其餘假執行之聲請駁回。
    事      實
甲、原告方面：
  一、聲明：
    (一)被告應將坐落台北市○○區○○段三小段一四六地號土地上門牌台北市○○街
      一一七號房屋（以下簡稱系爭房屋）全部遷讓交還原告，並自民國（下同）九
      十年三月十七日起至遷讓房屋之日止，按月賠償原告相當租金之損害新台幣（
      下同）壹萬陸仟壹佰陸拾陸元。
    (二)訴訟費用由被告負擔。
    (三)願供擔保請准宣告假執行。
  二、陳述：
    (一)緣坐落系爭房屋為國有，訴外人台灣台北監獄將系爭房屋登記機關為「台灣台
      北看守所」，並移交由原告之前身即台灣台北地方法院檢察處管理使用，有台
      灣看守所九十年三月十四日北所總字第一三六二號函為憑，足證原告為系爭房
      屋之直接管理機關，第按公用財產以各直接使用機關為管理機關，直接管理之
      ，國有財產法第十一條定有明文，又國有財產撥給各地國家機關使用者，名義
      上雖仍為國有，實際上即為使用機關行使所有人之權利，由管領機起訴，代國
      家主張所有權人之權利，自屬可據，最高法院五十一年台上字第二六八０號判
      例著有明文，是原告既為系爭房屋之直接管理機關，即可依法行使所有權人之
      權利，對不合續住者提起訴訟請求遷讓返還，合先敘明。
    (二)按宿舍借用期間，以借用人任職各該機關期間限，借用人調職、離職及退休時
      ，應在三個月內遷出，事務管理規則第二百四十九條第二項、第三項定有明文
      ，查系房屋於六十年一月六日經原告借與當時任職於原告機關之被告使用居住
      ，嗣被告於六十五年十一月二十二日調離原告機關，惟被告未依前揭規定返還
      系爭房屋，現系爭房屋仍由被告無權占有中，原告經多次函請搬遷，被告均置
      之不理，原告復於九十年二月二十七日以北檢銘總字第０九九０００００五七
      號函催被告於文到十五日內將系爭房屋騰空交還，惟被告於九十年三月一日收
      受前揭催告函後，仍未於同年月十八日之期限內將系爭房屋交還原告，原告爰
      本於借用物返還請求權及所有物返還請求權，請求被告返還系爭房屋。
    (三)又被告無權占有系爭房屋，受有相當租金之不當得利，至其金額，原告斟酌系
      爭房屋土地位置，交通便利及工業繁程度，依土地法第九十七條第一項所定範
      圍，按年息百分之八計算被告每月可得相當於租金之不當得利為壹萬陸仟壹佰
      陸拾陸元，爰依侵權行為及不當得利法律關係，請求被告自前揭交還房屋最後
      期限之翌日即九十年三月十七日起，按月給付原告相當租金之壹萬陸仟壹佰陸
      拾陸元之損害。
  三、證據：提出系爭建物及土地登記謄本參紙、台灣台北看守所九十年三月十四日
      北所總字第一三六二號函壹份、被告戶籍謄本乙件、原告八十九年九月三十日
      北檢銘總字第０九八九０００一六三號函、八十九年八月二十八日北檢銘總字
      第０九八九０００一００號函、八十九年一月二十八日北檢聰總字第０九八九
      ０００００七號函、九十年二月二十七日北檢銘總字第０九九０００００五七
      號函及郵務送達證書各壹份、最高法院八十五年台上字第二五七九號判決及本
      院八十七年度簡上字第五七五號判決各壹份、最高法院五十一年台上字第二六
      八０號判例壹份、法務部（八三）法律字第二０五三六號函壹份、系爭不動產
      時值鑑定報告壹份（以上均為影本）為證。
乙、被告方面：
    被告未於言詞辯論期日到場，亦未提出準備書狀作何聲明或陳述。
    理      由
甲、程序方面：
  一、原告之法定代理人於起訴後變更為施茂林，此有原告所提出法務部九十年四月
      二十三日法九十令字第００一０三一號令在卷可憑，其具狀聲明承受訴訟，核
      無不合。
  二、本件被告未於言詞辯論期日到場，核無民事訴訟法第三百八十六條各款所列情
      形，爰依原告之聲請，由其一造辯論而為判決。
乙、得心證之理由：
  一、原告主張之事實，已據其提出與所述相符之系爭建物及土地登記謄本參紙、台
      灣台北看守所九十年三月十四日北所總字第一三六二號函壹份、被告戶籍謄本
      乙件、原告八十九年九月三十日北檢銘總字第０九八九０００一六三號函、八
      十九年八月二十八日北檢銘總字第０九八九０００一００號函、八十九年一月
      二十八日北檢聰總字第０九八九０００００七號函、九十年二月二十七日北檢
      銘總字第０九九０００００五七號函及郵務送達證書各壹份為證，原告之主張
      為可採信。
  二、按員工因任職關係獲准配住之房屋，固屬使用借貸性質，然如已離職，其借貸
      之目的，當然視為使用業已完畢，按諸民法第四百七十條之規定，該員工所任
      職之機關或公司，自得訴以請求交還配住之房屋。本件被告原任職原告之前身
      臺灣臺北地方法院檢察處檢察官，嗣被告於六十五年十一月二十二日調職，依
      事務管理規則第二百四十九條第二項、第三項明定，宿舍借用期間以借用人任
      職各該機關期間為限，借用人調職、離職及退休時應在三個月內遷出，被告既
      於六十五年十一月二十二日調職自應在三個月內遷出借用之宿舍。則依使用借
      貸之目的應認被告就前開宿舍使用業已完畢，即應將借用之該宿舍返還予原告
      ，不待原告為終止契約之意思表示，其使用借貸關係即行終了；第按公用財產
      以各直接使用機關為管理機關，直接管理之，國有財產法第十一條定有明文。
      又國有財產撥給各地國家機關使用者，名義上雖仍為國有，實際上即為使用機
      關行使所有人之權利，由管領機關起訴，代國家主張所有權人之權利，自屬有
      據（最高法院五十一年台上字第二六八０號判例參照）。系爭宿舍係屬國有，
      五十四年間由臺灣臺北監獄將該房屋登記管理機關為「臺灣臺北看守所」，並
      移交由原告管理使用等情，有原告提出之臺灣臺北看守所九十年三月十四日北
      所總字第一三六二號函附卷可按，雖建築改良物登記簿上系爭房屋之管理機關
      尚登記為臺灣臺北看守所，仍不礙於依前開國有財產法規定原告為管理機關之
      認定（最高法院八十五年度台上字第二五七九號判決參照），原告既為系爭房
      屋之管理機關，即得行使所有權人之權利，對於使用借貸關係終了後無權占有
      之被告請求遷讓返還該宿舍，基此，被告占有原告所管領系爭房屋，並無合法
      之正當權源，是原告主張被告無權占有系爭房屋，本於所有權本能之法律關係
      請求被告遷讓系爭房屋，即有理由，應予准許。
  三、再按依不當得利之法則請求返還不當利，以無法律上之原因而受利益，致他人
      受有損害為其要件，故其得請求返還之範圍，應以對方所受之益為限，非以請
      求人所受損害若干為準，無權占有他人土地，可能獲相當於租金之利益為社會
      通常之觀念，是無權占有他人土地所得之利益，依法定最高限額為計算之基準
      ，即屬可採，最高法院六十一年台上字第一六九五號判例即採相類似之見解，
      又無法律上原因而獲得相當於租金之利益，致他人受損害時，如該他人之返還
      利益請求權已罹租金短期消滅時效之期間，對於相當於已罹消滅時效之租金利
      益，不得依不當得利之法則，請求返還（參見最高法院四十九年台上字第一七
      三０號判例、六十五年度第五次民庭庭推會議決議、六十六年度第七次民庭庭
      推總會決議），是綜上可知，無權占用系爭房屋使用，致所有權人受有不能使
      用系爭土地之損害，則依社會通念，所有權人自得依不當得利之法律關係，請
      求占用人返還短期時效（五年）內相當於租金之利益，故原告主張依不當得利
      之規定，請求被告於無權占有期間，給付相當於租金之不當得利，自屬有據，
      惟按城市地方房屋之租金，以不超過土地及其建築物申報總價額年息百分之十
      為限，土地法第一百零五條、第九十七條第一項定有明文，經查：
      (一)本件系爭建物位於台北市○○區○○街，屬於城市地方，自有土地法前開規
        定之適用，且按土地法第九十七條第一項規定所謂之土地價額，依同法施行
        法第二十五條之規定，係指法定地價而言，而土地法第一百四十八條規定土
        地所有權人依土地法所申報之地價為法定地價，故土地法第九十七條所謂之
        土地申報地價額，即指該土地之申報地價，又公有土地之公告地價為申報地
        價，免予申請，為平均地權條例施行細則第二十一條所明定，查系爭建物相
        接，面鄰愛國東路、杭州南路、金山南路，後方、對面均為公寓住宅，市況
        尚非熱鬧，又系爭房屋為一木造平房住宅，屋齡四十六年，並非用以營利，
        惟大眾運輸條件佳等情，此有系爭不動產時價鑑定報告書可稽，本院審酌系
        爭房地附近之繁榮程度及系爭房屋利用之情形，認其租金應以土地及建物申
        報價額之年息百分之五計算為適當。
      (二)本院審酌系爭房地附近之繁榮程度及系爭房屋利用之情形，認其租金應以土
        地及建物申報價額之年息百分之五計算為適當，已如上所述，其計算方式為
        ，(1)系爭房屋現值為二萬六千五百四十元，(2)土地公告地價為每平方公尺六
        萬九千零九十七元，所占用土地部分之面積為三十四點七一平方公尺，因之
        系爭房屋之部分之占用土地面積之總價值為二百三十九萬八千三百五十七元
        （元以下四捨五入），(3)房屋與土地之總價值為二百四十二萬四千八百九十
        七元，(4)依此所計算出房屋及土地申報總價額年息百分之五，則為十二萬一
        千二百四十五元（元以下四捨五入），(5)一年相當於租金之不當得利或損害
        賠償數額既為十二萬一千二百四十五元，則每月相當於租金之不當得利或損
        害賠償數額為一萬零一百零四元（元以下四捨五入），從而依上開標準計算
        ，原告請求被告自催告限期遷讓系爭房屋屆至之翌日即九十年三月十七日起
        至遷讓返還系爭房屋予原告之日為止，按月賠償原告一萬零一百零四元，為
        有理由，應予准許，逾此部分之請求，為無理由，自應予駁回。
丙、假執行之宣告：本判決原告勝訴部分，原告陳明願供擔保，聲請宣告假執行，核
    無不合，爰酌定相當擔保金額准許之，至於原告敗訴部分，其假執行之聲請亦失
    所附麗，不應准許。
丁、結論：原告之訴為一部有理由，一部無理由，依民事訴訟法第三百八十五條第一
    項前段、第七十九條但書，第三百九十條第二項判決如主文。
中      華      民      國    九十      年      七      月     十九      日
                                            民事第四庭法      官  陳博文
右為正本係照原本作成
如對本判決上訴，須於判決送達後廿日內向本院提出上訴狀
中      華      民      國    九十      年      七      月     十九      日
                                                      書  記  官  蔡嘉萍


司法院資訊處製作；財團法人民間司法改革基金會備份。
